【裁判字號】    88,訴,1701
【裁判日期】    890308
【裁判案由】    返還買賣價金
【裁判全文】
臺灣高雄地方法院民事判決  八十八年度訴字第一七○一號
    原      告  甲○○
    法定代理人  李文禎  律師
                黃如流  律師
    被      告  長谷建設股份有限公司  住高雄市三民區○○○路八十號二十樓
    法定代理人  乙○○        .
    訴訟代理人  李玲玲  律師
                何俊墩  律師
                洪玉娟  律師
右當事人間返還買賣價金事件，本院判決如左：
    主    文
被告應給付原告新台幣玖拾伍萬元及自民國八十八年七月十七日日起至清償日止，按
週年利率百分之五計算之利息。
原告其餘之訴駁回。
訴訟費用由被告負擔二分之一，餘由原告負擔。
本判決第一項於原告以新台幣拾壹萬柒仟元供擔保後，得假執行；但被告如於假執
行程序實施前，以新台幣玖拾伍萬元或同額之華信商業銀行無記名可轉讓定期存單為
原告預供擔保，得免為假執行。
原告其餘假執行之聲請駁回。
    事    實
甲、原告方面：
壹、聲明：
一、先位聲明：
（一）被告應給付原告新台幣（下同）壹佰玖拾萬元，及自八十八年五月九日起至清
      償日止，按年息百分之五計算之利息。
（二）訴訟費用由被告負擔。
（三）原告願供擔保請准宣告假執行。
二、備位聲明：
（一）被告應給付原告新台幣壹佰拾柒萬柒仟伍佰元，及自起訴狀繕本送達翌日起
      至清償日止，按年息百分之五計算之利息。
（二）訴訟費用由被告負擔。
（三）原告願供擔保請准宣告假執行。
貳、陳述：
一、先位聲明部分：
（一）原告於八十七年六月十二日訂約向被告購買座落高雄市○○區○○路三七號十
      三樓房地一戶（即「國家音樂廳」A4棟十三樓），約定買賣總價為一千零四十
      五萬元，其中自備款二百十萬，銀行貸款八百三十五萬，原告已繳價款一百九
      十萬元，上述銀行貸款部分，兩造之買賣合約就「買方〈即原告〉貸款條件或
      資格不符」「買方不願貸款」「因政令限制或金融政策改變」等情形，均定有
      相對應之規定，但就買方即原告並無資格或條件不符之情形，卻無法獲得承貸
      之情形，並無規定，足見被告負有擔保原告於具備貸款資格之情況下，得獲貸
      約定金額之責任，本件原告曾獲被告通知邀同保証人前往銀行對保二次，原告
      及保証人均無任何退票或債信不良記錄，但均獲被告通知無法獲得貸款，嗣經
      原告通知限期催請履行辦竣上述貸款之義務，被告屆期並未履行，原告已併以
      同函解除雙方之房地買賣契約。
（二）本件原告既於上述八十八年五月二日存証信函送達被告，限期文到七日催請履
      行辦理貸款之義務，被告並未依限履行，則雙方之房地買賣契約，已八十八年
      五月九日解除，則原告自得請求被告附利息返還已收價款。
（三）台灣房價甚高，一般民眾非貸款，無以購屋，因此，依誠信原則，除另有相反
      之約定外，否則，應認賣方負有擔保買方於具備貸款資格之情況下，得獲貸買
      賣契約中約定貸款金額之責任，尤其，本件兩造合約中就「買方貸款條件或資
      格不符」、「買方不願貸款」、「因政令限制或金融政策改變」等情形，均定
      有相對應之規定，獨對買方無資格或條件不符，但卻無法獲得承貸之情形，未
      加規定，益足見雙方有使賣方擔保於買方具備貸款資格之情況下，得獲貸約定
      金額之責任，此再參酌消費者保護法規定，契約應從有利消費者解釋之原則，
      益應為如此解釋。
（四）本件原告並無任何債信不良之記錄，原告既無債信瑕疵，則被告竟無法履行貸
      得約定金額之擔保義務，且經原告催告之後仍不履行，原告依法自得解約。
（五）鈞院向台灣土地銀行高雄分行函查原告辦理貸款情形，經該分行復以核准貸款
      金額為買賣之七成即七三一萬，而且上述核貨並未考慮原告之妻蘇瓊娘及金德
      公司之因素，可見，原告之債信並無問題，否則，土銀高雄分行不會准予核貸
      。原告債信既無不良記錄，乃銀行斟酌債權確保原則，無法貸放合約約定之被
      告擔保貸款成數即總價之八成，則被告即顯有違擔保約定，應負違約責任，原
      告自得據此解約。
（五）至安泰商業銀行鳳山分行固復函稱調查原告之妻及金德公司有票據信用瑕疵記
      錄，因此未同意核貸，但在安泰銀行以上開理由拒絕貸款之後，原告既已再另
      覓連保人，向土銀高雄分行提出貸款申請，且已經土銀高雄分行核准，則縱安
      泰銀行之前不同意貸款，亦不能據此認定原告債信不良。
二、備位聲明部分：
（一）退步言，倘若原告無法依先位聲明獲勝訴判決，但依雙方所訂買賣契約中，金
      融機構貸款部分約定〈土地買賣契約第八條第十款，房屋買賣契約第八條第十
      款〉：「若因甲方〈即買方〉之資格不符，致金融機構不願承貸時，乙方得沒
      收甲方總價款百分之五做為違約金，雙方並同意取消本約。」，被告即使主張
      本件買賣之貸款部分，係因原告之資格不符，銀行不願承貸，依上述規定，解
      除條件成就，雙方即同意取消本約，被告依約至多僅能沒收總價一○四五萬之
      百分之五即五十二萬二千五百元作為違約金，超過上述部分之價金，依不當得
      利之法律關係，被告自亦應返還原告。原告先位聲明係主張解除契約，備位聲
      明則係主張解除條件成就，解除契約與解除條件成就，二者顯無法併存，因此
      ，原告就此為備位聲明，並無不合。
（二）本件買賣合約第八條第十款規定，只要係因買方條件不合，致金融機構不願承
      貸時，解除條件即成就，本件買賣即因之失效，並未規定必須完全無法取得貸
      款方屬之，尤其，苟依第八條第十款規定，因貸款條件不符，完全無法貸得貸
      款，可認雙方同意解除本約，買方得主張扣除總價百分之五違約金以外之不當
      得利，則舉重以明輕，於貸款條件不足而致貨款金額較約定金額為少，而買方
      又無法以現金補足差額之情形，更應有上述規定之適用。該條款並非被告單方
      可主張之權利，蓋如此解釋顯不符公平原則，亦有違消保法上定型化契約條款
      應作有利消費者解釋之規定。
（三）本件倘如被告所辯，原告係因資格、信用不佳，因而無法取得足額貸款，則依
      雙方買賣合約第八條第十款規定暨舉重明輕之法理，本件買賣合約亦因解除條
      件成就而失效，原告自亦得請求扣除總價百分之五違約金後剩餘部分之不當得
      利之金額。
（四）買賣合約第八條第十款中規定甲方資格不符，並未附加不可歸責於甲方（即買
      方）之限制，且既係因買方貸款資格不符而無法取得貸款，買方自屬可歸責，
      因此，被告稱上述合約第八條第十款規定僅適用於不可歸責於買方之狀況，即
      不可採。以合約第八條第七款與同條第十款相較觀之，因買方資格不符致金融
      機構全部不願承貸，買方尚可主張雙方同意取消合約，由賣方沒收總價百分之
      五作為違約金，則舉重以明輕，在甲方因資格不符致金融機構願意承貸，但核
      貸金額少於申貸金額之情形，情節顯然輕於完全無法取得貸款之情況下，買方
      自更得主張合約第八條第十款之適用，而且，該二款規定買受人所負之義務（
      即補足價金抑或該部分價金遭沒收），並非不能互容補充。在買方因資格不符
      ，無法取得足額貸款時，買方既可選擇依第七款規定以現金補足差額，以免受
      繳交價金遭沒收之不利，亦可選擇依第十款規定，主張該部分已繳價金遭沒收
      ，而不庸補足差額，從而，第八條第七款、第十款所謂罰則（其實，第七款規
      定根本沒有罰則之規定）並無輕重之問題。
（五）被告係主張解除本件合約，並沒收原告已付金部價金作為違約金。本件買方之
      狀況顯然輕於合約第八條第十款之情形，苟退萬步言，被告前開主張均不可採
      ，則原告解約時，其得沒收之違約金額，亦不應高於合約第八條第十款規定之
      總價百分之五，否則，即顯與第八條第十款之規定，有失衡平。故本件違約金
      之金額亦不應高於總價百分之五，逾此限度之部分，法院自可依法裁減，原告
      並可依不當得利法律關係請求返還。至內政部版合約範本內之規定，並未納入
      本合約內容，非本合約約定之一部，而且，該範本亦非屬法律，於本件並無規
      範之效力。
（六）原告購買之系爭建物係座落Ａ１棟，與被告所舉上開Ａ４棟，並非同一面向，
      而大樓之樓層、面向依大樓交易之慣例，影響建物之價值甚鉅，而且，買賣之
      價格更牽涉購買者主觀之因素，不能一概而論。
（七）查原告購買系爭建物，因係直接與被告洽談並成交，因此，被告並未支出銷售
      佣金，此為被告所自承，因此，被告主張受有佣金損失二十四萬零三百八十元
      云云，即無足採。至被告稱原告原購買C1/22+23戶，後來解除契約，並將該戶
      之佣金轉嫁至系爭Ａ４十三樓戶云云，則非事實，原告否認之。
（八）另被告主張八十七年度營所稅營業淨利率為百分之十六．九七，並依此計算其
      所失利益，但查，上開結算申報係被告自己所為，並未經稅捐機關確認，而且
      ，依被告所提結算申報書所載，其八十七年營業收入高達四、五十億，可見其
      工地案場甚多，而每個工地案場之盈虧情形，並不相同，彼此自不能互為援引
      。
參、證據：提出土地與房屋買賣契約書各一份、台北市票據交接所之查詢資料一份、
    存證信函一份為證。
乙、被告方面：
一、聲明：
（一）原告之訴及假執行之聲請均駁回。
（二）訴訟費用由原告負擔。
（三）如受不利判決，願以現金或華信商業銀行無記名可轉讓定期存單為擔保
    請准宣告假執行。
二、陳述：
（一）訴外人金德工程有限公司（負責人蘇瓊娘為原告甲○○之妻）於八十五年十一
      月十一日向被告訂購「國家音樂廳」Ｃ１/22+23房地乙戶，因金德公司財務狀
      況出問題，一再要求被告抽換票，被告亦一再配合，但最後竟未來換票，被告
      乃於八十七年五月十六日以存證信函催告兌付二百二十萬元之已到期價金支票
      及已延遲之利息，嗣後原告表示金德公司財務已無法買受系爭房屋，乃要求被
      告改以原告個人名義並更換為較小單位之合約，被告為求合約順利履行乃予同
      意，與金德工程公司解除契約，另由原告以個人名義與被告簽訂Ａ4棟十三樓
      之系爭買賣合約。原告於八十七年六月間至被告依約指定之安泰銀行鳳山分行
      辦理對保手續，但因安泰銀行知悉原告經營之金德公司財務信用狀況不好，以
      資料不符為由拒絕核貸，被告始轉向土地銀行高雄分行申請貸款，並通知原告
      前往土銀對保，惟原告遲於同年月十七日前往土銀對保，期間距離應辦貸款時
      間已拖延半年之久，除時空已有變化外，土銀亦以原告資格不佳不願承貸（原
      告本人雖無退票記錄，但原告相關之金德公司債信不佳且原告所找保證人是金
      德公司員工，銀行徵信時一問三不知，薪資又不高，所以土銀表示不願承貸）
      ，經被告公司再三溝通，土銀始勉為其難同意，但至多只能核貸總價六成即六
      百二十七萬元；其餘價金二百二十八萬元依據系爭買賣合約第八條第七款約定
      應由原告以現金補足，經被告通知原告後，原告即拒不辦理貸款。被告乃又於
      八十八年一月廿六日以存證信函催告原告於文到三日內辦妥貸款並簽立二百二
      十八萬元之差額本票，俟貸款核撥後七日內再補足現金二百二十八萬元即可，
      詎料，原告仍然置之不理。被告事後再經多次催告，原告仍拒不辦貸款，復拒
      絕依合約第八條第七款約定補足差額，被告即以八十八年八月四日答辯狀繕本
      之送達為解除契約之意思表示，並依雙方合約第十一條第三款約定沒收已繳款
      項作為抵償費用損害及違約金。
（二）原告僅將貸款事項委任被告向被告指定銀行辦理，該無償委任事項並非買賣契
      約之債務或被告應給付之義務，縱被告未善盡代辦貸款之責，原告至多僅能終
      止無償代辦貸款之委任，不能以此為由解除契約，蓋原告亦可自覓銀行由被告
      配合辦理貸款，故原告無權主張解除本件契約。況被告確已依約向安泰銀行鳳
      山分行貸款（該行可以核貸八成），甚至貸款不成後亦轉向土地銀行高雄分行
      申辦貸款，期間之拖延均因原告個人因素以及拖延對保所致，原告既已盡力爭
      取到土銀核貸六成之同意，已善盡代辦貸款之義務，整個代辦過程並無可歸責
      ，況且，事後亦曾二度發函告知原告可以自覓其有關係或交易記錄貸款銀行，
      惟原告均拒不為之，整個核貸過程被告並無可歸責之事由。
（二）貸款核貸額度本即會受個人貸款條件之影響，賣方並不保證每件均貸得足額款
      項，是以，系爭買賣合約第八條第七款即明文約定：如「『因甲方具備之貸款
      條件不足而致核貸金額少於甲方（即原告）申貸金額時』，其短差部份，甲方
      應於放款日起七日內，以現金一次付給乙方」時，原告有以現金補足之義務；
      同條第八款則約定：「倘因政令或金融政策改變致不能申辦貸款或貸款額少於
      甲方申貸額度時」則應於一年內分期繳納（蓋此等情事較不能歸責買方故准分
      期）；惟若係買方「不願以金融貸款支付價金時」則與貸款條件不足相同，應
      一次補足價金（同條第九款）。故本件原告不僅無由以貸款成數不足為由解除
      契約，反而仍有依約補足貸款不足額之義務。
（三）合約第八條第十款約定並不適用於本件情形，蓋合約第十條第十款明定係「若
      因甲方貸款條件不足致金融機構『不願承貸時』，乙方得沒收總價百分之五做
      為違約金」，明顯適用於賣方完全無法為買方取得貸款之情形，致買賣根本難
      以完成，始有該條之適用，若可取得部分貸款，則屬於第七、八款之貸款不足
      之情形，應視原因適用各該約定。就契約文字而言，本件顯無第十款之適用。
（四）第十款款後段文義明定為「『乙方得』沒收甲方總價款百分之五做為違約金，
      雙方並同意取消本約」，既明定為「得」而非「應」，即當買方完全無法承貸
      之情形，被告『得』視其緣由『決定』是否引用，該條約定並非資格不符之買
      方所可引為解約之依據。
（五）內政部及公交會公佈之契約範例與系爭合約內政部範例第二十二條及十八條規
      定，倘因買方貸款條件「不足」（可歸責買方）而致金融機構核貸成數不足，
      則屬可歸責甲方事由，應由甲方以現金補足差額；又因甲方負有一次以現金補
      足差額之義務，一旦違約，賣方有權依該範本第二十二條二款規定沒收房地總
      價金百分之二十之違約金。對照系爭合約第八條第七款與第十一條之約定，顯
      見系爭合約並未違反衡平原則。
（六）違約金亦無過高情事：
  1.本件因係換屋，故更換為A4十三樓時被告並未二度支付銷售佣金，而系將原標的
    物C1/22+23戶之銷售佣金轉嫁到更換後之A4十三樓買賣契約中，而被告於
    C1/22+23號房地出售時已支出廣告企劃銷售佣金，數額為買賣總價之百分之一點
    四。佣金之計算係依房地總價高低決定抽取之成數，每戶分別計費。
  2.A4棟房地於系爭合約解除當時，同棟大樓有交易紀錄者係A4棟15樓。以該棟成交
    價格計算，於八十八年八月時，A4棟房價已跌至每坪13.23萬元（0000000 ÷
    60.47坪＝13.23萬/坪），較之於原告購買單價每坪15.54萬元
    （00000000÷67.24＝15.54萬元/坪），每坪跌價二萬三千一百元，以原告之購
    買坪數計之，總共跌價一百五十五萬三千二百四十四元（23100×67.24＝
    0000000元）。
  3. 依據被告公司八十七年度營利事業所得稅結算之營業淨利率高達百分之十六‧
     九七，依據系爭房地總價百分之十六‧九七計算可得若系爭交易完成被告公司
     可獲利一百七十七萬三千三百六十五元（即00000000×16.97%＝0000000）之可
     得利益。
  綜上足證被告之損害已逾越所沒收之款項，且未逾內政部範本之上限房地總價百分
  之二十，益證被告沒收之金額並未過高，亦屬合理。
三、證據：付款申請書一份、統威廣告事業有限公司之發票一紙、A4棟15樓之土地與
    房屋買賣合約書一份、發票六紙、交屋款明細表一份、送款單二紙、客戶銀行貸
    款撥款聯絡單一份、建物與土地登記簿謄本各一份、八十七年度營利事業綜合所
    得稅結算申報書一份、存證信函六份、內政部編印之預售屋買賣契約書範本、解
    約書一份為證。
丙、本院依職權向安泰商業銀行鳳山分行、台灣土地銀行高雄分行函查本件貸款成數
    。
    理    由
甲、程序方面：
    本件原告先位聲明係主張因被告違約，原告有權解除契約，並請求返還全部已付
    價金；備位聲明則係於原告違約，被告有權解除契約之狀況下，請求返還扣除合
    理違約金後之價金。就原告是否違約一節，二者顯然無法併存，因此，原告就此
    為先、備位聲明，並無不合。
乙、實體方面：
一、本件原告起訴主張伊於八十七年六月十二日訂約向被告購買座落高雄市○○區○
    ○路三七號十三樓房地乙戶（以下簡稱系爭房地），約定買賣總價為一千零四十
    五萬元，其中自備款二百十萬，銀行貸款八百三十五萬（即八成），原告已繳價
    款一百九十萬元，然在原告貸款條件並無不足之情況下，銀行並未核貸至八成，
    被告迄未能依約使原告獲得足額之貸款，爰解除系爭房地之買賣契約（以下簡稱
    系爭契約），請求被告返還已付價金一百九十萬元及遲延利息，縱先位之訴無理
    由，然被告以原告未以現金補足差額為由解除系爭契約，並沒收原告全部已付價
    款，依系爭合約之解釋，被告至多僅能沒收總價金百分之五，爰依不當得利之法
    律關係，備位請求被告返還溢收之違約金一百三十七萬千五百元及遲延利息；被
    告則以本件係因原告貸款條件不足，致銀行不願核貸八成，應適用系爭合約第八
    條第七款，被告自得沒收原告全部已付價金，況本件被告損失已超過原告已付之
    價金，故違約金並未過高等語，資為抗辯。
二、原告主張伊於八十七年六月十二日訂約向被告購買系爭房地，約定買賣總價為一
    千零四十五萬元，其中自備款二百十萬，銀行貸款八百三十五萬（即總價金之八
    成），原告已繳價款一百九十萬元。兩造原係向安泰商業銀行鳳山分行（以下簡
    稱安泰銀行）接洽貸款，然安泰銀行不願承貸，嗣轉向土地銀行高雄分行（以下
    簡稱土銀）接洽，土銀雖願承貸，但核貸金額不足總價金之八成，原告迄未補足
    差額之事實，業據其提出土地與房屋買賣契約書各一份為證；被告主張原告先前
    係向被告購買同係「國家音樂廳」專案中C1/22+23之房地，嗣後始更換為系爭房
    地之事實，此業據被告提出解約書一份為證，復均為對造所不爭執，自堪信為真
    正。
三、先位之訴部分：
        原告主張伊並無貸款條件不足之情事，參諸系爭契約就「買方貸款條件或資
    格不符」「買方不願貸款」「因政令限制或金融政策改變」等情形，均定有相對
    應之規定觀之，被告有擔保原告於資格符合之狀況下，獲得八成貸款之義務，固
    據其提出土地與房屋買賣契約書各一份、台北市票據交接所之查詢資料一份為證
    ；被告則辯稱本件係因原告之妻所經營之金德公司財務狀況不良，且原告所覓之
    連帶保證人資力不足，始無法獲得八成之貸款，被告代辦貸款已善盡職責，且被
    告並無擔保原告獲得八成貸款之責。經查：本件被告雖主張土銀僅同意貸款六成
    ，惟經本院二度發函土銀詢問，土銀均答稱確係核貸七百三十一萬，亦即總價之
    七成，此有台灣土地銀行高雄分行雄放（一）字第八八○一四八七號函、雄放（
    二）字第八八○一八二一號函在卷可證，顯見本件土銀核貸之成數確為七成無誤
    ，合先敘明。依本院向安泰銀行及土銀函詢結果，安泰銀行答稱係因連帶保證人
    即原告之妻蘇瓊娘所經營之金德工程公司有票據信用瑕疵紀錄，故拒絕貸款；土
    銀則答稱原告係邀同郭方均為連帶保證人，土銀係在考量債權確保之原則下，核
    貸七成，此有安泰商業銀行鳳山分行（88）安鳳務字第0774號函、台灣土地銀行
    高雄分行雄放（一）字第八八○一四八七號函在卷可證。由上開回函內容，顯見
    安泰銀行確係考量連帶保證人即原告之妻之財務狀況始拒絕貸款，土銀雖係答稱
    「在考量債權確保之原則下」決定核貸七成，惟債權能否確保，所涉及者無非主
    債務人與連帶保證人之償債能力，若非土銀對原告與其連帶保證人之資力有所疑
    慮，斷無認為為確保債權僅能核貸七成之理。而連帶保證人之資力亦屬原告之貸
    款條件之一，若原告不能覓得資力良好之連帶保證人，自將影響銀行授信之意願
    。從而，本件銀行核貸成數不足，無論係出於原告本身或其連帶保證人之資力不
    足，皆屬原告之貸款條件不足或資格不符，是以原告主張本件貸款成數不足，原
    告並無可歸責之事由，即無可採。
        原告既有貸款條件不足或資格不符之狀況，則縱依原告主張，被告負有擔保
    原告於貸款條件齊備時，必可貸得約定成數之義務，亦與本件之情形無涉。故原
    告先位之訴主張因被告未能依約使伊獲得足夠成數貸款，伊得解除契約，請求被
    告返還原告已付之價金一百九十萬並加計遲延利息等語，自屬無據，應予駁回。
四、備位之訴部分：
        本件原告就貸款成數不足一節，有可歸責之事由，已如前述。故本件就備位
    之訴部分，兩造之爭點厥為：（一）本件究應適用系爭契約第八條第七款或第十
    款？（二）若應適用第七款，原告可沒收作為違約金之價金究為多少？茲就上開
    爭點分述如下：
        系爭買賣契約就實際貸得款項與契約約定有差距時之處理方式，係約定於第
    八條第七至第十款。其中第七款係約定：如「因甲方具備之貸款條件不足而致核
    貸金額少於甲方（即原告）申貸金額時，其短差部份，甲方買方應於放款日起七
    日內，以現金一次付給乙方」；第八款則約定：「倘因政令或金融政策改變致不
    能申辦貸款或貸款額少於甲方申貸額度時」則應於一年內分期繳納；若係買方不
    願以金融貸款支付價金時，則依同條第九款，買方亦應一次補足價金。至第十款
    則明定「若因甲方貸款條件不足致金融機構不願承貸時，乙方得沒收總價百分之
    五做為違約金」。綜觀上開約定，各款皆對其所欲加以規範之情況做具體、詳盡
    之描述，且並未另行約定任何概括條款，顯見當事人係欲以此四款之約定處理所
    有實際貸款金額少於系爭契約約定之狀況，否則系爭契約即有顯而易見之漏洞；
    再由系爭契約並未約定某一方須於如何之期限內將其究欲選擇適用何款之決定通
    知對造之情事觀之，兩造顯不認為此四款中之二款以上有同時適用於某種情況之
    可能，否則兩造當對有選擇權之一方，其選擇權行使之方式與期限另作約定，若
    非如是，兩造之權利義務即陷於不明，凡此，皆斷非當事人於締約時之真意。從
    而，該四款之約定應已包括兩造所可能預見之貸款不足之全部狀況，且應無同時
    適用之可能，殆無疑義。
        次按，由該條第七款標明「核貸金額少於甲方申貸金額」、第八款更特別列
    出「不能申辦貸款或貸款額少於甲方申貸額度」二種狀況、以及各款均各自列出
    發生之原因等情，顯見上開各款所據以作不同規範之因素不外二者：一為貸款不
    足之原因可否歸責於買方，二為係完全未貸得款項或僅貸得部分款項。自原因觀
    之，第九款係因不可歸責於買方之外在情事、其餘各款則係可歸責於買方之事由
    ，其中第八款係買方主觀上不願意，第七、第十款則係買方之客觀條件不具備。
    自額度觀之，第九款因係買方主動拒絕，自表示買方欲自付全部金額，不涉及額
    度問題；第八款則明示包括分文未貸得與僅貸得部分二種情況、第七款明文僅適
    用於已貸得部分款項，而此四款規定應可包括全部之狀況，且無同時適用之可能
    ，已如前述，故第十款顯僅應適用於可歸責於買方，且分文未貸得之情況甚明。
    從而，原告主張本件同時有第七、第十款之適用，且原告可選擇適用第十款，故
    被告僅可沒收房地總價百分之五之價金等語，即有未合，要無足採。至此四款約
    定中，並未特別就因僅可歸責於賣方之原因致貸款成數不足或分文未貸得時，應
    如何處理做不同之約定，有無不當，以及就此種情況應如何處理一節，因與本件
    之狀況無涉（蓋本件原告有可歸責之事由），爰不加以論斷，併此敘明。
        再者，就買方資格不符之程度而言，第十款係未貸得分文，雖顯較第七款仍
    可貸得部分之情況為重。然而，違約金之數額並非刑罰之刑度，原非必全以違約
    之一方可歸責之程度決之，舉凡他造可能因而遭受之損害額、兩造對此約款之重
    視程度，甚或雙方為締結契約而就特定狀況所為之考量與讓步等，皆非不得考慮
    在內，此乃屬兩造契約自由之範疇，若無明顯不公平之情事，原非法院所得過問
    。若強求違約金之數額必與違約者可歸責之程度成正比，兩造將反無因應彼此之
    需求，就特定狀況從輕酌定違約金之空間，此對當事人亦未必有利。舉例言之，
    於房屋買賣中，若買方預慮將來資力狀況可能有變動，要求賣方於實際核貸金額
    與約定貸款金額差距二百萬元以上時，即允許買方無條件解約，無庸負擔任何違
    約金，始願買受房屋，賣方為促成交易，亦同意之，雙方原可順利締結此契約，
    若必要求違約罰則必與買方可歸責程度成正比，則賣方為恐於核貸差距少於二百
    萬元，但買方仍不繳款時，亦無法請求任何違約金，勢必無法同意買方此一請求
    ，則雙方或者因而無法締約，或者買方因而須冒險締約，承擔高額違約金之風險
    ，此種狀況對雙方皆屬不利。故本件原告主張應就系爭契約第七、第十款之約定
    相比，第七款之罰則不應重於第十款云云，即屬無據，尚無足採。
        本件被告主張因原告拒絕買受系爭房地，致其損失相當於房地總價百分之一
    點四之廣告企劃銷售佣金、房價下跌一百五十五萬三千二百四十四元、預期利潤
    一百七十七萬三千三百六十五元，相較於本件原告已付價金僅一百九十萬元，本
    件違約金顯未過高云云，並提出付款申請書一份、統威廣告事業有限公司之發票
    一紙、A4棟15樓之土地與房屋買賣合約書一份、發票六紙、交屋款明細表一份、
    送款單二紙、客戶銀行貸款撥款聯絡單一份、建物與土地登記簿謄本各一份、八
    十七年度營利事業綜合所得稅結算申報書一份、解約書一份為證，然已為被告所
    否認，經查：
    （1）被告為獲得出售房地之利潤（以下簡稱售屋利潤），必須支出相當之成本
         ，包括廣告佣金、人事管銷、以及須移轉系爭房地之所有權等（以下簡稱
         售屋成本）。若被告未支出售屋成本，買賣契約即不可能締結並履行，被
         告亦不可能獲得售屋利潤。換言之，售屋成本乃被告取得售屋利潤時必須
         支付之代價，二者不可能並存，亦即被告不可能於不支出售屋成本之狀況
         下，尚能獲得利潤。故被告不可同時向原告請求售屋利潤與售屋成本（含
         廣告佣金、房地價值）二種損失，否則，無異使被告在未經支出售屋成本
         ，直接獲得售屋利潤。從而，被告若請求售屋利潤，則計算上應認為系爭
         房地已作為成本之一部而移轉於原告，不能再視為被告之財產，縱有跌價
         ，亦不造成被告之損失，而為本件房地買賣支出之廣告佣金亦為被告必須
         支出之成本，不得另行請求原告負擔；若被告主張房地跌價與廣告佣金均
         為其損失，則應認為被告並未支出售屋成本，自亦無從獲得售屋利潤。從
         而，被告主張其同時受有售屋利潤、本件廣告佣金、房屋跌價三項損失，
         顯屬重複計算，於法無據，故被告僅能就售屋佣金或本件廣告佣金加上房
         屋跌價二者間擇一請求，合先敘明。
    （2）被告另主張被告出售系爭房屋原可預期獲利百分之十六點九七，亦即一百
         七十七萬三千三百六十五元，全部因原告違約而損失。然查：縱認被告主
         張之數額全部屬實，依此計算，本件買賣被告之成本為八百六十七萬六千
         六百三十五元（00000000-0000000=0000000），跌價後系爭房地之售價為
         八百八十九萬六千七百五十六元（00000000-0000000=0000000），兩相比
         較，縱被告依跌價後之價格出售，仍可獲利二十二萬零一百二十一元（
         0000000-0000000=220121），故被告因原告違約而解約，所已經喪失之售
         屋利潤，僅有一百五十五萬三千二百四十四元（0000000-000000=0000000
         ），逾此部分之利潤，則被告並未損失，自不得向原告請求。
    （3）本件原告先前係向被告購買同係「國家音樂廳」專案中C1/22+23之房地，
         嗣後始更換為系爭房地，已如前述。該解約書中並未扣除任何費用充作被
         告之管銷成本，而係直接將該戶之價金轉至系爭房地，故系爭房地之買賣
         雖係直接經換屋而來時，被告並未另行支出廣告佣金，但若非被告曾為
         C1/22+23房地支出該筆費用，系爭房地買賣亦無從成立，故C1/22+23房地
         之廣告佣金仍可認為係系爭房地之廣告佣金。今系爭契約因原告之故而無
         法順利履行，此筆佣金之支出即屬白費，被告須另行出賣，再支出一筆廣
         告佣金，即屬被告增加之成本，自應認為被告為再次出賣系爭房地而增加
         之廣告佣金屬被告所受之損失。惟被告主張佣金數額應以房地總價一千零
         四十五萬元之百分之一點四計算，亦即十四萬六千三百元，並提出付款申
         請書一份、統威廣告事業有限公司之發票一紙為證，縱被告所述屬實，百
         分之一點四之比例顯係依C1/22+23房地之總價計算所得之比例，然被告自
         承佣金之計算係依房地總價之一定比例計算，且系爭房地目前已較締約時
         跌價一百五十餘萬元，則系爭房地再行出賣所需之佣金顯難按房地總價百
         分之一點四計算。被告復未能舉證證明伊為再行出賣系爭房地所需支出之
         佣金數額，僅空言主張按C1/22+23案中之比例計算，即屬無據，自無足採
         。故本件雖可認定被告受有另行支出佣金之損失，惟數額則非如被告所述
         ，係按房地總價之百分之一點四計算。惟系爭房屋既經跌價，廣告佣金亦
         必隨之降低，換言之，至多亦不逾十四萬六千三百元。
    （4）縱上所述，被告因本件原告違約所受之損害，至多僅為系爭房地之跌價或
         被告所喪失之售屋利潤（二者擇一），以及為再次出賣系爭房地而支出之
         廣告佣金。後者之金額被告未能確切舉證，惟至多亦不逾十四萬六千三百
         元；前者之金額如依被告所述則為一百五十五萬三千二百四十四元，二者
         相加，仍較原告已繳價金一百九十萬元為高。況且，被告自承原告於八十
         七年十二月間即已前往土銀對保，被告於八十八年一月間即已知悉土銀僅
         核貸七成，以及原告遲未補足差額之事，此有被告所提出之八十八年一月
         二十六日高雄郵局四十八支局第一二三號存證信函在卷可證，顯見被告至
         遲於八十八年一月間即已可解除本件買賣契約；甚且，被告亦於同一存證
         信函中自陳早於八十七年六月間即已知悉安泰銀行拒絕貸款，嗣向土銀接
         洽時，起初土銀亦拒絕貸款等情，故被告早在安泰或土銀拒絕貸款時，實
         已可依系爭契約第八條第十款之約定主張解除契約。然被告均遲未為之，
         迄本件訴訟中，始於八十八年八月間主張解除契約，故縱被告所稱系爭房
         屋於八十八年八月間已跌價一百五十五萬三千二百四十四元等情屬實，因
         此造成之損失，亦有相當之程度非可認為係因原告違約所致。
    （5）從而，被告主張伊就本件所受之損害遠逾一百九十萬元云云，尚非可採。
         又，違約金是否過高，法院本得依個案之實際狀況衡量，並非未逾內政部
         所公佈之預售屋定型化契約範本所定上限者，即可認為必無過高之情事。
         故本件違約金之約定縱未逾系爭房地總價之百分之二十，然依本件之實際
         情狀衡量，既顯屬過高，本院仍得予以酌減。衡諸本件原告係因貸款成數
         不足始無法履約，然近年房地產持續低迷，乃公知之事實，故被告因解除
         契約亦將受有相當之損害，以及被告確已損失廣告佣金十四萬餘元等情，
         本院認為本件違約金應以九十五萬元為適當，被告既自承系爭契約業已解
         除，則逾此範圍之價金，被告迄未返還，自即屬無法律上原因而受利益，
         致原告受有損害。故原告依不當得利之規定，請求被告返還逾此範圍之價
         金並加計遲延利息，即屬有據。
五、綜上所述，原告依不當得利之法律關係，請求被告返還九十五萬元及自起訴狀繕
    本送達翌日即八十八年七月十七日起至清償日止，按年息百分之五計算之利息，
    即有理由，應予准許；逾此部分之請求為無理由，應予駁回。
六、兩造陳明願供擔保，聲請宣告假執行或免為假執行，經核原告勝訴部分，合於法
    律規定，爰分別酌定相當之擔保金額宣告之；原告其餘假執行之聲請，因訴之駁
    回而失所依據，不予准許。
七、因本案事證已臻明確，兩造其餘主張陳述及所提之證據，均毋庸再予審酌，附此
    敘明。
八、據上論斷：原告之訴為一部有理由，一部無理由，並依民事訴訟法第七十九條但
    書、第三百九十條第二項、第三百九十二條，判決如主文。
中      華      民      國    八十九    年      三      月      八      日
                              臺灣高雄地方法院民事第一庭
~B法      官  陳怡雯
右為正本係照原本作成。
如不服本判決，應於送達後廿日內，向本院提出上訴狀並表明上訴理由，如於本
送達前提起上訴者，應於判決送達後十日內補提上訴理由書（須附繕本）。
中      華      民      國    八十九    年      三      月      八      日
~B法院書記官  林吉煌


司法院資訊處製作；財團法人民間司法改革基金會備份。
